臺灣嘉義地方法院民事判決
109年度訴字第823號
原      告  黃仁和  
訴訟代理人  林芳榮律師
被      告  黃水義  
兼上列一人
訴訟代理人  黃建都(即被告黃丁木之承受訴訟人)

被      告  黃瑞山  
被      告  黃麗華  
訴訟代理人  陳建至  
被      告  黃耀儀  
上列當事人間請求分割共有物事件，於民國110年3月15日言詞辯
論終結，本院判決如下：     
    主  文
兩造共有坐落嘉義縣○○市○○段000 地號土地，應予分割為如附件
嘉義縣水上地政事務所民國110年1月29日土地複丈成果圖所示：
㈠編號121(A)，面積283.52平方公尺，分歸由原告黃仁和取得；㈡
編號121(B)，面積49.05平方公尺，分歸由被告黃瑞山取得；㈢編
號121(B1)，面積107.69平方公尺，分歸由被告黃瑞山取得；㈣編
號121(C)，面積109.86平方公尺，分歸由被告黃麗華取得；㈤編
號121(C1)，面積169.96平方公尺，分歸由被告黃麗華取得；㈥編
號121(D)，面積104.49平方公尺，分歸由被告黃水義取得；㈦編
號121(E)，面積104.49平方公尺，分歸由被告黃建都取得；㈧編
號121(F)，面積11.38平方公尺，分歸由被告黃耀儀取得。
訴訟費用由兩造按附表所示的分擔比例負擔。
    事  實
甲、原告方面         
壹、聲明：
一、兩造共有坐落於嘉義縣○○市○○段000地號，建，面積940.44
    平方公尺，准予分割，其分割方法如民國110年1月19日民事
    更正起訴狀附圖所示。
二、訴訟費用按兩造土地持分比例負擔。
貳、陳述：
一、系爭為土地兩造所共有，權利範圍：黃水義9分之1；黃瑞山
    6分之1；黃仁和90000分之27133；黃麗華15000分之4463；
    黃建都9分之1；黃耀儀10000分之121，此有土地登記謄本可
    證。
二、系爭土地，並無法令規定或契約約定，不得分割之情形，基
    於土地經濟有效利用，實有分割之必要，因共有人無法協議
    分割，爰請求依裁判為分割。
參、證據：提出嘉義縣○○市○○段000地號土地登記謄本及地籍圖
    謄本等資料。　　
乙、被告方面
壹、被告黃建都、黃水義：
一、聲明：同意分割。
二、陳述：
(一)聲請人黃建都承購黃丁木之土地，作為訴訟標的之被告法律
    關係，已經由被告黃丁木移轉給黃建都，黃丁木亦同意由黃
    建都承當訴訟。
(二)水上地政事務所土地複丈成果圖之測量圖並未顯示部分建物
    面積坐落於118-1，故提出異議。原告黃仁和等5員日前曾協
    議分割，自費由民間單位建築事務所丈量分割圖，其差異處
    分別為109年11月24日陳報狀附圖所示之121(G)、(H)及(I)
    等3建物，該3建物面積均有坐落於118-1之土地。該3處坐落
    於118-1地號面積，應予扣除，還予渠等121土地應有持分，
    以維公平。
三、證據：提出嘉義縣○○市○○段000地號土地所有權狀、嘉義縣
    水上地政事務所109年10月28日土地複丈成果圖及建築事務
    所土地測量成果圖等資料。
貳、被告黃瑞山、黃麗華：
一、聲明：同意分割。
二、陳述：同意分割，也同意原告的分割方案。
三、證據：未提出證據資料。　　
參、被告黃耀儀：
　　黃耀儀於言詞辯論期日未到場，亦未提出準備書狀或證據資
    料作何答辯聲明或陳述。
    理  由
甲、程序部分
一、被告黃建都、黃水義、黃耀儀經合法通知，於最後言詞辯論
    期日未到場，核無民事訴訟法第386 條所列各款情形，爰依
    原告之聲請，由其一造辯論而為判決。
二、按訴訟繫屬中為訴訟標的之法律關係，雖移轉於第三人，於
    訴訟無影響。但第三人如經兩造同意，得聲請代當事人承當
    訴訟。民事訴訟法第254條第1項定有明文。經查，本件系爭
    嘉義縣○○市○○段000地號土地，原共有人為黃丁木、黃水義
    、黃瑞山、黃仁和、黃麗華，惟其中黃丁木之所有持分
　　於109年10月26日以買賣為登記原因，移轉予黃建都，並由
    黃建都於109年11月16日聲請承當訴訟。因此，被告黃丁木
    之訴訟部分，應准許由被告黃建都承當。
三、次按，民事訴訟法第255 條規定：「訴狀送達後，原告不得
    將原訴變更或追加他訴。但有下列各款情形之一者，不在此
    限：一、被告同意者。二、請求之基礎事實同一者。三、擴
    張或減縮應受判決事項之聲明者。四、因情事變更而以他項
    聲明代最初之聲明者。五、該訴訟標的對於數人必須合一確
    定時，追加其原非當事人之人為當事人者。六、訴訟進行中
    ，於某法律關係之成立與否有爭執，而其裁判應以該法律關
    係為據，並求對於被告確定其法律關係之判決者。七、不甚
    礙被告之防禦及訴訟之終結者。被告於訴之變更或追加無異
    議，而為本案之言詞辯論者，視為同意變更或追加。」經查
    ，本件原告於109年8月25日具狀起訴時，原列載黃丁木、黃
    水義、黃瑞山、黃麗華為被告。嗣後，因被告黃丁木（註：
    原有權利範圍1/9）已非屬本件系爭土地的共有人，並已由
    黃建都承當訴訟。原告起訴後，因共有人及權利範圍有所變
    更，原告乃以110年1月19日民事更正起訴狀變更被告及追加
    黃建都、黃耀儀二人為共同被告，並更正訴之聲明為如事實
    欄所示。因原告請求之基礎事實同一，僅擴張或減縮應受判
    決事項之聲明，且訴訟標的對於追加的被告必須合一確定。
    因此，本件原告為訴之變更、追加，核與民事訴訟法第255
    條第1項第2、3、5款規定相符，應予准許，合先敘明
　　。
乙、實體部分　　
一、按民法第823 條規定：「各共有人，除法令另有規定外，得
    隨時請求分割共有物。但因物之使用目的不能分割或契約訂
    有不分割之期限者，不在此限。前項約定不分割之期限，不
    得逾五年；逾五年者，縮短為五年。但共有之不動產，其契
    約訂有管理之約定時，約定不分割之期限，不得逾三十年；
    逾三十年者，縮短為三十年。前項情形，如有重大事由，共
    有人仍得隨時請求分割。」另同法第824條第1至3項規定：
    「共有物之分割，依共有人協議之方法行之。分割之方法不
    能協議決定，或於協議決定後因消滅時效完成經共有人拒絕
    履行者，法院得因任何共有人之請求，命為下列之分配：一
    、以原物分配於各共有人。但各共有人均受原物之分配顯有
    困難者，得將原物分配於部分共有人。二、原物分配顯有困
    難時，得變賣共有物，以價金分配於各共有人；或以原物之
    一部分分配於各共有人，他部分變賣，以價金分配於各共有
    人。以原物為分配時，如共有人中有未受分配，或不能按其
    應有部分受分配者，得以金錢補償之」。
二、經查，本件坐落嘉義縣○○市○○段000地號，面積940.44 平方
    公尺，為兩造所共有，有土地登記謄本可稽。上揭土地
　　，係屬於鄉村區建築用地，並無不能分割之情形，兩造亦無
    不分割之約定，惟兩造無法以協議定分割方法，因此，原告
    請求法院以判決分割，於法無不合，應予准許。
三、次按，法院就共有物為裁判分割時，應顧及公平、當事人之
    聲明、應有部分之比例與實際是否相當、共有物之客觀情狀
    、性質、價格與經濟價值、共有利益、各共有人之主觀因素
    ，與使用現狀、利害關係等因素為綜合判斷。經查，本件
　　系爭121號土地上，有二層樓房四棟、鐵皮屋一棟，房屋前
    有既成巷道，另有村道可對外通行。次查，系爭土地於原告
    起訴後，共有人及權利範圍有所變更，原告乃於110年1月19
    日提出民事更正起訴狀，更正本案當事人，並重新修正分割
    方案，將嘉義縣○○市○○段000地號土地，分割為如附件嘉義
    縣水上地政事務所110年1月29日土地複丈成果圖所示。而查
    ，被告方面對原告於110年1月19日提出之修正後的分割方案
    ，並無人提出反對的意見，且查被告黃瑞山、黃麗華於110
    年3月15日言詞辯論時到庭，也表示同意原告提出的分割方
    案。因此，原告提出之如附件嘉義縣水上地政事務所110年1
    月29日土地複丈成果圖所示的分割方法，堪認係屬適當的方
    案，應為可採，爰諭知如主文第一項所示。
四、末按，因共有物分割、經界或其他性質上類似之事件涉訟，
    由敗訴當事人負擔訴訟費用顯失公平者，法院得酌量情形，
    命勝訴之當事人負擔其一部，民事訴訟法第80條之1定有明
    文。又分割共有物之訴訟，係合兩造之必要共同訴訟，原、
    被告之間本可互換地位，是以本院認本件應由兩造按原應有
    部分之比例分擔訴訟費用，較為公允，爰諭知如主文第二項
    所示。
五、本件為判決基礎之事實已臻明確，兩造其餘主張陳述及其他
    攻擊防禦方法，暨所提出未經援用之資料，核與本件判決的
    結果均無影響，爰不逐一論述，附此敘明。
丙、據上論斷，本件原告之訴為有理由，依民事訴訟法第385 條
    第1 項前段、第80條之1、第85條第1項但書，判決如主文。
中　　華　　民　　國　　110 　年　　3 　　月　　29　　日
                  民事第二庭法　官　呂仲玉   
以上正本係照原本作成。
如對本判決上訴，須於判決送達後20日內向本院提出上訴狀。如
委任律師提起上訴者，應一併繳納上訴審裁判費。
中　　華　　民　　國　　110 　年　　3 　　月　　29　　日
                            書記官　朱鴻明　　　　　　　
附表：
編號 共有人 持分比例 應有面積（㎡） 訴訟費用分擔比例   1 黃水義 1/9   104.49           111  ‰  2 黃瑞山 1/6   156.74           167  ‰  3 黃仁和 27133/90000   283.52           302  ‰  4 黃麗華 4463/15000   279.82           297  ‰  5 黃建都 1/9   104.49           111  ‰  6 黃耀儀 121/10000    11.38            12  ‰